【裁判字號】    99,訴,373
【裁判日期】    990430
【裁判案由】    所有權移轉登記
【裁判全文】
臺灣高雄地方法院民事判決               99年度訴字第373號
原      告  乙○○即丙○○之.
            戊○○即丙○○之.
上  一  人  甲○○
法定代理人
共      同  周俊源律師
訴訟代理人
被      告  丁○○
上列當事人間所有權移轉登記事件，經本院於民國99年4 月12日
言詞辯論終結，判決如下：
    主      文
被告應將坐落高雄縣岡山鎮○○段五九之一地號土地所有權（權
利範圍二分之一）移轉登記予原告，由原告乙○○、戊○○各取
得所有權權利範圍四分之一。
被告應將坐落高雄縣岡山鎮○○段一六五、一六五之二地號土地
及其上同段一三三六建號即門牌編號高雄縣岡山鎮○○里○○路
四十號建物之所有權（權利範圍二分之一）移轉登記予原告，由
原告乙○○、戊○○各取得所有權權利範圍四分之一。
訴訟費用由被告負擔。
本判決於原告以新台幣肆拾肆萬參仟元供擔保後得假執行，但被
告如以新台幣壹佰參拾貳萬捌仟零肆拾壹為原告預供擔保，免為
假執行。
    事實及理由
壹、程序事項：
    被告丙○○於民國99年1 月4 日死亡，由其法定繼承人乙○○、戊○○依法繼承，並於99年1 月8 日具狀聲明由其等承
    受訴訟，有繼承系統表、死亡證明書、除戶戶籍謄本在卷可
    稽（見本院卷第39頁、第40頁、第41頁），經核並無不合，
    應予准許。
貳、實體事項
一、原告主張：坐落高雄縣岡山鎮○○段59-1地號土地（下稱系
    爭土地）與坐落同段165 、165 之2 地號土地及其上同段13
    36建號即門牌號碼為高雄縣岡山鎮○○路40號建號（下稱系
    爭房地）之所有權權利範圍各1/2 均為伊等之被繼承人丙○○所有，惟因丙○○之前積欠被告新台幣（下同）200 萬元
    債務，故均借名登記於被告名下，嗣丙○○已於84年7 月22
    日清償全部債務（含本息），雙方於是日書立切結書（下稱
    系爭切結書），約定丙○○清償欠款後，被告即應無條件將
    系爭土地及系爭房地所有權權利範圍1/2 移轉登記回丙○○
    名下，詎被告自協議後迄今均未履行，丙○○乃依系爭切結
    書之約定起訴請求被告辦理上開不動產所有權權利範圍1/ 2
    移轉登記為其所有，被告雖抗辯其與丙○○曾共同以系爭房
    地向台北富邦商業銀行股份有限公司（下稱富邦銀行）設定
    最高限額抵押權540 萬元並貸款275 萬元部分未清償，須至
    該貸款清償完畢始可依系爭切結書辦理房、地之移轉登記，
    惟該貸款與系爭切結書之約定並無關連，亦未約定丙○○應
    將上開貸款清償完畢後被告始須辦理移轉登記，故被告仍依
    切結書之約定辦理所有權移轉登記，又丙○○因於起訴後之
    99年1 月4 日死亡，原告為乙○○、戊○○為丙○○之繼承
    人而依法承受訴訟，並以準備書狀繕本之送達作為終止其等
    之借名契約，爰本於系爭切結書及繼承之法律關係，訴請被
    告辦理所有權移轉登記。並聲明：(一)被告應將系爭土地所有
    權權利範圍1/ 2移轉登記至原告名下，由原告乙○○、戊○○各取得所有權權利範圍1/4 。(二)被告應將系爭房地所有權
    權利範圍1/ 2移轉登記至原告名下，由原告乙○○、戊○○
    各取得所有權權利範圍1/4 。(三)願供擔保請准宣告假執行。
二、被告則以：系爭土地及系爭房地於購買時即登記於伊名下，
    伊與丙○○對之之所有權權利範圍各係1/2 ，嗣伊與丙○○
    於84年間協議，擬以系爭房地為擔保共同向富邦銀行貸款約
    550 萬元，並設定最高限額抵押權540 萬元予該行，惟伊當
    時因尚不需用錢，故僅以伊之名義向富邦銀行貸款275 萬元
    交由丙○○使用，並約由丙○○清償本息，故丙○○雖已依
    系爭切結書之約定已清償先前欠款200 萬元，惟仍須待上開
    借款本息全數清償完畢後，伊始有依切結書約定將系爭所有
    權權利範圍1/2 移轉登記予丙○○之義務等語資為抗辯。並
    聲明：(一)原告之訴及假執行之聲請均駁回。(二)如受不利判決
    ，願供擔保免為假執行。
三、兩造不爭執事項：
    系爭土地及系爭房地之所有權權利範圍各1/2 屬丙○○所有
    ，而借名登記於被告名下。
四、本件之爭點：
    原告基於系爭切結書之約定訴請被告辦理所有權移轉登記，
    有無理由？
五、本院之判斷：
  (一)稱「借名登記」者，謂當事人約定一方將自己之財產以他方
    名義登記，而仍由自己管理、使用、處分，他方允就該財產
    為出名登記之契約，其成立側重於借名者與出名者間之信任
    關係，在性質上應與委任契約同視，倘其內容不違反強制、
    禁止規定或公序良俗者，固應賦予無名契約之法律上效力，
    並類推適用民法委任之相關規定（最高法院98年台上字第99
    0 號判決參照）。而委任關係，因當事人一方死亡、破產或
    喪失行為能力而消滅，民法第550 條亦已定有明文；另按解
    釋意思表示，應探求當事人之真意，不得拘泥於所用之辭句
    ，為民法第98條所規定，而所謂探求當事人之真意，如兩造
    就其真意有爭執時，應從該意思表示所根基之原因事實、經
    濟目的、一般社會之理性客觀認知、經驗法則及當事人所欲
    使該意思表示發生之法律效果而為探求，並將誠信原則涵攝
    在內，藉以檢視其解釋結果對兩造之權利義務是否符合公平
    正義（最高法院96年台上字第286 號判決參照）。
  (二)系爭土地及系爭房地之所有權權利範圍各1/2 均屬丙○○所
    有而借名登記於被告名下，有卷附高雄縣岡山地政事務所函
    及附件、土地、建物謄本可稽（見本院卷第29頁至第37頁）
    ，並為被告所不爭執，而原告主張其等之被繼承人丙○○因
    清償前積欠被告200 萬元債務後，已與被告協議由其無條件
    將借名登記於其名下之系爭土地、系爭房地所有權權利範圍
    各1/ 2返還予丙○○乙節，已提出被告並不爭執之系爭切結
    書為證（見本院卷第6 頁、第94頁），而該已切結書約定：
    「立書人丁○○（即被告）於民國84年7 月22日收到富邦銀
    行高雄分行貸款新台幣壹佰伍拾萬元正及彰化銀行豐原銀行
    …等12張支票面額新台幣伍拾萬元正，上列兩項合計新台幣
    貳佰萬元正，償還前欠丁○○借款全部還清，與丙○○和解
    條件如下：(一)岡山鎮○○段地號：伍玖之壹面積伍玖平方公
    尺之土地（指系爭土地）1/2 歸還丙○○。(二)岡山鎮○○段
    地號：壹陸伍面積肆陸平方公尺之地上建物（即高縣岡山鎮
    ○○里○○路40號參層樓房壹棟，建物面積138.84平方公尺
    ）（指系爭房地）之產權1/2 歸還丙○○，並無條件登記過
    戶於丙○○名下，在未登記過戶前，立書人不得任意轉售或
    質借，恐口無憑特立此書為據。(三)上列兩項房地丙○○可以
    在新台幣壹仟萬元之內向銀行…辦理抵押借款，取得借款
    1/2 之使用權。辦理抵押借款之費用全部由丙○○負擔。(四)
    岡山鎮○○路40號雙方均不得使用，以出租他人為原則。(五)
    …。」等語，則依此約定，被告自應在收受丙○○清償之20
    0 萬元欠款後，將系爭土地及系爭房地所有權權利範圍各1/
    2 無條件辦理移轉登記於丙○○，而被告業自承丙○○已清
    償此之200 萬元（見本院卷第94頁），則丙○○前依此提起
    本訴，嗣渠死亡後，原告承受訴訟，並就丙○○與被告間之
    借名登記關係，類推適用上開民法第550 條規定認已消滅，
    復以準備書狀繕本之送達作為終止其等之借名契約，而基於
    系爭切結書之約定及繼承之法律關係請求被告將系爭土地、
    系爭房地之所有權權利範圍各1/2 移轉登記予原告2 人，自
    屬有據。
  (二)被告雖抗辯其與丙○○以系爭房地另共同以其名義向富邦銀
    行貸款275 萬元，當時其尚無需使用款項乃交由丙○○使用
    ，其已口頭與丙○○約定在該貸款清償完畢前無須依系爭切
    結書辦理系爭房、地之移轉登記云云，惟原告否認其等之被
    繼承人丙○○有單獨使用該貸款之情，亦否認有此約定，而
    被告並無法提出上開貸款係由丙○○單獨使用之證據，所言
    已難信屬真實；且觀諸系爭切結書之和解條件(三)已載明丙○○可將上開房、地持以向銀行辦理抵押借款，並就貸款之1/
    2 有使用權等情，以及系爭切結書並無特約約定倘日後丙○○單獨或與被告共同以系爭房地向銀行抵押借款時，須俟抵
    押借款全數清償完畢時，被告始負辦理系爭房、地所有權權
    利範圍1/2 之登記之義務，而係約定被告應無條件辦理房、
    地移轉登記事宜，則被告以上開抵押貸款款項尚未清償完畢
    作為其無須依系爭切結書之約定辦理移轉登記之據云云，自
    無足採。
  (三)被告另抗辯當初係以其名義向富邦銀行辦理抵押貸款，而丙○○在取得275 萬元貸款使用後，竟未讓其再向該行借取最
    高限額抵押權範圍內之貸款餘額使用以致其受損，故其不願
    依系爭切結書之約定履行云云。惟被告何以無法再次取得富
    邦銀行之撥款原因不明，其復未舉證以實其說，且原告亦否
    認係其阻，則被告所辯已難信為真實；又被告可否再向富邦
    銀行借款核與系爭切結書之前開約定無涉，被告亦不得以此
    作為阻止原告依系爭切結書約定之請求。況被告已自承於89
    年間尚將系爭土地向富邦銀行辦理抵押貸款180 萬元以供己
    使用，並有卷附富邦銀行消金作業管理部函及附件可稽（見
    本院卷第93頁、第69頁至第84頁），由此足見系爭土地、系
    爭房地既始終在被告名下而加以利用，並因此而得辦理貸款
    供己使用，則其抗辯受有損害云云，亦難信屬實。
六、綜上所述，原告基於系爭切結書之約定及繼承之法律關係訴
    請被告辦理系爭土地、系爭房地之所有權權利範圍各1/2 移
    轉登記核屬有據，應予准許。又原告及被告陳明願供擔保請
    准宣告假執行或免為假執行，經核均與規定相符，爰分別酌
    定相當之擔保金額予以宣告。
七、據上論結，原告之訴為有理由，爰依民事訴訟法第78條、第
    390 條第2 項、第392條，判決如主文。
中    華    民    國    99    年    4     月    30    日
                  民事第四庭  法  官  楊淑珍
正本係照原本作成。
如不服本判決，應於送達後20日內，向本院提出上訴狀並表明上
訴理由，如於本判決宣示後送達前提起上訴者，應於判決送達後
10日內補提上訴理由書（須附繕本）。
中    華    民    國    99    年    4     月    30    日
                              書記官  吳良美

司法院資訊處製作；財團法人民間司法改革基金會備份。
